臺灣高等法院刑事判決
110年度上訴字第2652號
上  訴  人  臺灣基隆地方檢察署檢察官
被      告  李孟榛


上列上訴人因被告違反洗錢防制法等案件，不服臺灣基隆地方法
院110年度金訴字第8號，中華民國110年5月5日第一審判決（起
訴案號：臺灣基隆地方檢察署109年度偵字第5586號、109年度偵
字第6974號、109年度偵字第7014號），提起上訴，本院判決如
下：
    主  文
上訴駁回。
    理  由
一、公訴意旨略以：被告李孟榛（下稱被告）於民國109年8月10
    日前之某日，加入其美國籍男友（真實姓名年籍不詳）所屬
    詐騙集團，負責提供自己帳戶並提款等工作。被告與該詐欺
    集團成員，共同基於意圖為自己不法所有及洗錢之犯意聯絡
    ：
　㈠由該詐騙集團成員於109年6月中旬某日，以通訊軟體LINE向
    告訴人黃詩涵詐稱：要寄禮物包裹給妳等語，再假冒國際快
    遞人員向告訴人黃詩涵佯稱：因包裹內物品超出金額，要繳
    運費、包裹被臺灣海關扣住，要再付款等語，致告訴人黃詩
    涵陷於錯誤，而匯8筆款項，其中2筆於109年8月10日11時44
    分許、109年8月12日14時54分許，各匯款新臺幣（下同）14
    萬6766元、14萬6766元至被告所申辦之中國信託商業銀行帳
    號000-000000000000號帳戶（下稱中國信託帳戶）。被告旋
    依詐欺集團指示，於109年8月10日16時7分許、109年8月12
    日15時39分許，自中國信託帳戶分別提領14萬6700元、14萬
    6700元現金，兌換成比特幣後轉入指定比特幣錢包，以製造
    金流斷點而掩飾犯罪所得流向。
  ㈡由該詐騙集團成員於109年8月4日，以通訊軟體INSTAGRAM、L
    INE向告訴人徐淑娟詐稱：我在美國華盛頓當海洋工程師，
    要寄禮物給妳等語，再假冒國際快遞人員向告訴人徐淑娟佯
    稱：運費須由收件人支付等語，致告訴人徐淑娟陷於錯誤，
    而於109年8月17日14時34分許，匯款10萬3668元至中國信託
    帳戶，經告訴人徐淑娟察覺有異，報警處理，經警協助凍結
    中國信託帳戶，被告始未提領該筆詐騙款項。因認被告涉犯
    刑法第339條第1項之詐欺取財及洗錢防制法第14條第1項、
    第2條第2款之洗錢罪嫌等語。
二、按犯罪事實應依證據認定之，無證據不得認定犯罪事實；不
    能證明被告犯罪者，應諭知無罪之判決，刑事訴訟法第154
    條第2項、第301條第1項定有明文。所謂認定犯罪事實之證
    據，係指足以認定被告確有犯罪行為之積極證據而言，苟未
    能發現相當證據，或證據不足為不利於被告事實之認定時，
    即應為有利於被告之認定，更不必有何有利之證據，亦不能
    以推測或擬制之方法，以為裁判基礎（最高法院105年度台
    上字第1874號、109年度台上字第3019號、106年度台上字第
    2482號、109年度台上字第2842號等判決參照）。又認定犯
    罪事實所憑之證據，雖不以直接證據為限，間接證據亦包括
    在內，然而無論直接或間接證據，其為訴訟上之證明，須於
    通常一般之人均不致有所懷疑，而得確信其為真實之程度者
    ，始得據為有罪之認定，倘其證明尚未達到此一程度，而有
    合理之懷疑存在時，事實審法院在心證上無從為有罪之確信
    ，自應為無罪之判決（最高法院76年度台上字第4986號判決
    參照）。
三、檢察官認被告涉犯詐欺取財及洗錢罪嫌，係以：㈠被告於警
    詢、偵訊之供述；㈡告訴人黃詩涵於警詢、偵訊之指述；㈢告
    訴人徐淑娟於警詢之指述；㈣中國信託銀行帳戶開戶資料暨
    交易明細；㈤郵政跨行匯款申請書2張、告訴人黃詩涵與詐欺
    集團之對話紀錄；㈥郵政跨行匯款申請書1張、告訴人徐淑娟
    與詐欺集團之對話紀錄為其論據。
四、訊據被告固坦承將其所開立中國信託帳戶之帳號告知美國友
    人「JUSTIN」，並依「JUSTIN」指示將匯入中國信託帳戶之
    款項提領後，兌換成比特幣後轉入指定比特幣錢包等情，惟
    堅詞否認有何共同詐欺取財或洗錢之犯行，辯稱：因為好友
    「JUSTIN」的朋友「ZELL RYAN BRANT」要在台灣買房子，
    「JUSTIN」向我借用帳戶使用，將匯到帳戶的款項提領出來
    ，兌換成比特幣轉入指定的比特幣錢包，不知道進到帳戶及
    所提領的款項是詐騙款項，中國信託帳戶是薪資轉帳所用帳
    戶，該帳戶有APP，有錢進到我戶頭會顯示，我才會去領出
    再匯到比特幣帳戶，我不是詐欺集團，我是被陷害的等語。
    經查：
  ㈠中國信託帳戶係被告本人申請開立並使用，被告於109年8月1
    0日16時7分許、109年8月12日15時39分許，自中國信託帳戶
    分別提領14萬6700元、14萬6700元現金，兌換成比特幣後轉
    入指定比特幣錢包之事實，業據被告供認不諱（109年偵字
    第6974號卷〈下稱偵6974號卷〉第9至12頁），並有被告所提
    供之比特幣QRCODE等資料（偵6974號卷第29至35頁）、中國
    信託商業銀行股份有限公司110年2月9日中信銀字第1102248
    39031894號函暨檢附之存款交易明細在卷可佐（原審卷第53
    至73頁），堪信為真實。又詐騙集團成員於公訴意旨所指時
    間、方式，對告訴人黃詩涵、徐淑娟實行詐騙，致告訴人黃
    詩涵、徐淑娟陷於錯誤，於公訴意旨所指時間將上開款項匯
    至被告中國信託帳戶內等情，業據證人即告訴人黃詩涵、徐
    淑娟分別於偵查中證述因遭詐騙而匯款至中國信託帳戶等情
    屬實，並有郵政跨行匯款申請書3紙、告訴人黃詩涵與詐欺
    集團之對話紀錄、告訴人徐淑娟與詐欺集團之對話紀錄附卷
    可稽（偵6974號卷第45至48、63至229頁；109年偵字第5586
    號卷第27至31、37、41至62、94頁），亦堪認定。
  ㈡然上開事證，雖足證明被告之中國信託帳戶確遭某詐騙集團
    作為向告訴人黃詩涵、徐淑娟遂行詐欺取財犯行之用，且被
    告有提領轉存之客觀行為，是否足以推論被告係基於共同詐
    欺取財之故意及洗錢故意而為上開行為。經查，被告供述友
    人「JUSTIN」是美國人，二十幾年前在台灣認識，失聯多年
    後，106年間復再次聯繫，於107年4月9日、10日在加拿大和
    「JUSTIN」有見面，因為「JUSTIN」的朋友「ZELL RYAN BR
    ANT」要在台灣買房子，故借用帳戶，幫忙提領款項轉給地
    主，「JUSTIN」有傳送「ZELL RYAN BRANT」的護照影本證
    明，相信「JUSTIN」才會幫忙等語，並提出其與「JUSTIN」
    (Justin Timberlake）之對話紀錄為據（原審卷第83至89頁
    ），而被告於102年2月25日自台灣出境至多倫多，時至107
    年4月17日自溫哥華入境台灣等情，有被告之入出境查詢資
    料、航班查詢資料（原審卷第35、115至117頁）在卷可考，
    是被告上開所辯，並非全然無據。此外，中國信託帳戶係被
    告之薪資轉帳帳戶，業據被告供述在卷（偵6974號卷第10頁
    ），觀諸被告之中國信託帳戶存款交易明細所示，在被告提
    供「JUSTIN」收受告訴人黃詩涵、徐淑娟所匯遭詐騙款項之
    前，該帳戶於每月10至12日固定會有3萬元左右的款項匯入
    ，每月期間均有數筆小額金額的提領紀錄，告訴人黃詩涵匯
    入遭詐騙款項之後，於109年8月11日該帳戶仍有30173元薪
    資入帳，期後亦有小額的提領紀錄等情，此有中國信託帳戶
    之存款交易明細表存卷可參（原審卷第59至69頁），可見中
    國信託帳戶對被告而言係屬經常使用之重要帳戶，如被告真
    有共同詐欺或洗錢之犯意，豈可能提供自己現仍使用中之帳
    戶，俾讓警方查獲，甚至日後遭警示凍結而無法使用之理？
    從而，被告辯稱不知帳戶會遭詐騙使用，亦不知幫忙提領轉
    匯之款項係詐騙所得等語，尚非無稽。
  ㈢我國為杜絕利用人頭帳戶詐欺取財犯罪之層出不窮，對於提
    供帳戶資料之人，相關治安機關均嚴厲查緝，致使詐騙集團
    不易以慣用之金錢或其他有償報酬方式取得人頭帳戶，而改
    以詐騙手法取得人頭帳戶，並趁帳戶持有人未及警覺發現前
    ，以之充為臨時帳戶而供詐欺取財短暫使用，已時有所聞，
    因而提供金融機構帳戶資料並協助轉匯款項之人是否成立詐
    欺取財或洗錢罪，既因有上開受詐騙之可能，基於無罪推定
    、罪疑唯輕之證據法則，則就提供帳戶資料者，是否確係基
    於直接故意或間接故意而為詐欺及洗錢，自應從嚴審慎認定
    ，倘交付帳戶資料者有可能是遭詐欺所致，或其取得者之使
    用已逸脫提供者原提供用意之範圍，而為提供者所不知並無
    法防範者，於此情形，對其犯罪故意之認定，無法確信係出
    於直接故意或間接故意為之，而仍有合理懷疑存在時，自應
    為有利於行為人之認定，以免過度逸脫無罪推定原則。經查
    ，被告並無任何前科，遑論財產犯罪或因金融帳戶遭人使用
    而涉嫌詐欺之前科紀錄，有本院被告前案紀錄表在卷可考，
    被告信任友人「JUSTIN」之說詞，因而應要求出借帳戶並幫
    忙提領轉存款項，於經驗法則上自非無可能。況詐欺集團詐
    騙手法日益翻新，政府機關、金融機構、電視新聞及報章雜
    誌，對於詐騙集團詐騙手法亦大肆報導，極力勸導民眾應多
    加注意防範，以免上當被騙，然仍屢屢傳出一般民眾遭到詐
    騙集團詐騙之消息，其中不乏學歷良好、職業收入優渥者，
    亦不乏受騙之原因甚不合常情輕易可以辨識者，若一般人會
    因詐騙集團成員言詞相誘而陷於錯誤，進而交付鉅額財物，
    則金融帳戶持有人因相同原因陷於錯誤，而出借帳戶，並代
    為提領轉匯款項，誠非難以想像，自不能以吾等客觀常人智
    識經驗為基準，驟然推論被告必具有相同警覺程度，而認被
    告對構成犯罪之事實必有預見。
五、檢察官上訴意旨暨補充理由略以：
　㈠被告辯稱：因為好友「JUSTIN」的朋友「ZELL RYAN BRANT」
    要在台灣買房子，「JUSTIN」向我借用帳戶使用，將匯到帳
    戶的款項提領出來，而換成比特幣轉入指定的比特幣錢包，
    不知道進到帳戶及所提領的款項是詐欺款項，中國信託帳戶
    是薪資轉帳所用帳戶等語。依一般社會經驗，欲購屋只需將
    款項匯給建商或屋主，焉有兌換成比特幣再轉入指定的比特
    幣錢包，如此購屋付款方式，令人匪夷所思，難以置信。
　㈡本案由被告所提出所謂其與外籍友人「JUSTIN」之網路通信
    對話紀錄（原審卷第149至159頁）可知，告訴人徐淑娟於10
    9年8月17日下午2時34分匯入該款項，以被告稱「JUSTIN」
    人在美國，美國西部時間該時應為凌晨2時許，「JUSTIN」
    竟能於匯入後2分鐘即下午2時36分通知被告帳戶已有10萬36
    68元匯入，被告先推託須加快吃飯，關空調等，並要「JUST
    IN」問該朋友究竟何事，在未得到說明後，其後被告更表明
    其已在銀行外，有7分鐘時間讓「JUSTIN」說明，否則不領
    出帳戶的錢，在「JUSTIN」沒有說明情形下，被告隨即稱要
    回基隆家，明天要帶母親看眼科醫生，隔日12時54分被告通
    知「JUSTIN」已提不到錢等情，是被告顯已知帳戶內之錢是
    詐欺之贓款，另被告於109年9月14日於警察詢問時，先稱其
    美國朋友有一從事房地產之朋友，稱有臺灣女生要去美國住
    ，要付租金，借用其臺灣帳戶，被害人匯款後，其再將錢買
    比特幣給他，其後於109年10月22日於偵查時改稱「JUSTIN
    」的朋友要在臺灣買房子幫忙匯錢，細節都是「JUSTIN」與
    其接洽，其都不知道「JUSTIN」朋友是誰，也沒有跟對方聯
    絡，「JUSTIN」說對方是跟他一起長大的朋友，其都不知道
    「JUSTIN」是誰，「JUSTIN」會把錢匯到其戶頭，再幫他把
    錢匯到他指定的比特幣錢包等語。先後陳述不一致，參照被
    告所提出上揭與「JUSTIN」網路通信對話紀錄，可以推證被
    告所述均是虛偽，匯入其帳戶之告訴人款項均是新台幣且屬
    國內匯款，要買國內房子竟要匯入比特幣帳戶，完全與事理
    相反，何況「JUSTIN」一直未向被告說明帳戶錢的由來。
　㈢被告另於109年8月10日下午4時7分提領告訴人黃詩涵所匯入
    之14萬6700元後，立即自下午4時30分至4時47分，迅即轉入
    民營金融公司之比特幣錢包內，另於109年8月12日下午3時3
    9分提領告訴人黃詩涵所匯入之14萬6700元後，亦於下午5時
    53分匯入民營金融公司之比特幣錢包內，是被告所為顯係在
    把握極短時間提取告訴人遭詐欺之款項，轉匯入國外之比特
    幣錢包加以隱匿。
　㈣政府機關一再宣傳詐欺集團手法層出不窮，勿提供帳戶資料
    予不認識之人，被告有相當長之工作經驗焉有不知之理，且
    以上揭事證應可證明被告應有犯罪認知及犯意，被告所為係
    共犯刑法第339條第1項之詐欺罪及洗錢防制法第14條第1項
    、第2條第2款之罪，爰請撤銷原審無罪之判決，改諭知被告
    相當之罪刑等語。
六、惟查：
　㈠被告與其友人「JUSTIN」約定，由「JUSTIN」以通訊軟體APP
    通知友人「ZELL RYAN BRANT」匯款入被告所提供上開中國
    信託帳戶，被告再將該帳戶內款項轉匯前揭比特幣錢包，此
    經被告迭於警詢、偵查、原審及本院審理時均供認無訛，並
    有被告與「JUSTIN」對話紀錄佐證，此部分事實既堪認定，
    則被告依約受通知後即時提款，兌換成比特幣，再轉匯入指
    定比特幣錢包，依該約定之內容即被告提款兌換比特幣再匯
    入指定比特幣錢包之外觀行為，均非違法，在查無其他證據
    足證被告與「JUSTIN」或「ZELL RYAN BRANT」事前謀議對
    第三人詐取財物，而被告提領該帳戶前亦無證據證明其就提
    領款項轉匯時有詐欺取財罪或違反洗錢防制法等罪之直接或
    間接故意下，殊難僅因比特幣進行房地產交易或支付租金並
    非常態，而逕以推論被告必具詐欺或洗錢之故意。至於被告
    對於告訴人徐淑娟遭詐匯款入中國信託帳戶短短2分鐘後，
    被告即經「JUSTIN」通知，嗣未經「JUSTIN」說明事情原委
    下，遲至翌日始告知「JUSTIN」已無法提款，被告或因個人
    事由未當日與「JUSTIN」聯絡及知悉無法提款事由，尚未能
    證明被告明知匯入中國信託帳戶款項係贓款，自不能執此為
    其不利之論據。
　㈡被告於警詢陳稱：友人說臺灣女生擬去美國住，要付租金，
    利用其帳戶兌換比特幣再匯給該友人云云，惟其於偵查中供
    明：「JUSTIN」友人擬在臺灣買房子，要幫忙兌換比特幣再
    匯錢云云，前後供述不一，且不能舉證證明之，此固難遽信
    。惟被告無自證己罪之義務，縱其所為辯解，不能舉證以實
    其說，倘檢察官無提出積極證據使法院形成被告有罪之確信
    ，自難遽以上開罪責相繩。
　㈢被告固自承多次出入境，且曾住於加拿大，自非思慮淺薄經
    驗不足之人，對於政府機關一再宣傳詐欺集團動輒利用他人
    帳戶資料詐騙洗錢，惟觀詐欺集團詐欺方式迭為更新，方法
    多端，而被告並非單純提供帳戶供不認識之人使用，且係於
    舊識友人相約幫助匯款，以比特幣交易又非法所不許，自難
    據此推定被告有犯罪認知及犯意。要之，檢察官上訴意旨，
    尚非有據，自不足取。
七、綜上所述，依檢察官所舉證據，不足以證明被告確有共同詐
    欺取財及洗錢之犯意，本件尚有合理之懷疑存在，而無從使
    原審形成被告有罪之心證，基於無罪推定之原則，揆諸首開
    說明，自屬不能證明被告犯罪，原審以被告犯罪不能證明，
    而為無罪之諭知，認事用法，核無不合，檢察官上訴意旨仍
    執前揭陳詞，為無理由，應予駁回。
據上論斷，應依刑事訴訟法第368條，判決如主文。
本案經檢察官唐道發提起公訴，檢察官林明志提起上訴，檢察官
何明楨到庭執行職務。
中　　華　　民　　國　　110 　年　　9 　　月　　23　　日
                  刑事第十九庭  審判長法　官  曾淑華
                                      法　官  陳文貴
                                      法　官  許文章
以上正本證明與原本無異。
檢察官如不服本判決，應於收受送達後20日內向本院提出上訴書
狀，惟須受刑事妥速審判法第9條限制。其未敘述上訴之理由者
，並得於提起上訴後20日內向本院補提理由書(均須按他造當事
人之人數附繕本)「切勿逕送上級法院」。
刑事妥速審判法第9條：
除前條情形外，第二審法院維持第一審所為無罪判決，提起上訴
之理由，以下列事項為限：
一、判決所適用之法令牴觸憲法。
二、判決違背司法院解釋。
三、判決違背判例。
刑事訴訟法第 377 條至第 379 條、第 393 條第 1 款之規定，
於前項案件之審理，不適用之。
                                      書記官  陳盈芝
中　　華　　民　　國　　110 　年　　9 　　月　　23　　日